ACORDAO-COMPLETO-2556494

ACÓRDÃO 2481/2022 ATA 42/2022 - PLENÁRIO

VISTOS, relatados e discutidos estes autos de tomada de contas especial instaurada pela Empresa Brasileira de Correios e Telégrafos contra o ex-empregado Luiz Antônio Barbosa de Almeida em razão de desfalque de valores em unidade daquela empresa pública.	
ACORDAM os Ministros do Tribunal de Contas da União, reunidos em sessão do Plenário, ante as razões expostas pelo relator, e com fundamento nos arts. 1º, inciso I, 12, § 3º, 16, inciso III, alíneas "b" e "c", 19, 23, inciso III, 26, 28, inciso II, 57 e 60 da Lei 8.443/1992 c/c os arts. 214, inciso III, alínea "a", e 217, e 260, do Regimento Interno, em: 
9.1. considerar Luiz Antônio Barbosa de Almeida revel para todos os efeitos, dando-se prosseguimento ao processo;
9.2. julgar irregulares as contas de Luiz Antônio Barbosa de Almeida e condená-lo ao pagamento da importância a seguir especificada, com a fixação do prazo de quinze dias, a contar da notificação, para comprovar, perante o Tribunal, o recolhimento da dívida aos cofres da Empresa Brasileira de Correios e Telégrafos, atualizada monetariamente e acrescida dos juros de mora, calculados a partir da data indicada até a data do recolhimento, na forma prevista na legislação em vigor;
	Data
	Valor histórico
	Tipo

	18/7/2019
	196.360,00
	Débito

	12/2/2021
	793,26
	Crédito

9.3. aplicar a Luiz Antônio Barbosa de Almeida multa de R$ 20.000,00 (vinte mil reais) , fixando-lhe o prazo de quinze dias, a contar da notificação, para que comprove, perante o Tribunal, o recolhimento da dívida aos cofres do Tesouro Nacional, atualizada monetariamente desde a presente data até a do efetivo recolhimento, se paga após o vencimento, na forma da legislação em vigor;
9.4. considerar grave a infração cometida pelo responsável, inabilitando-o para o exercício de cargo em comissão ou função de confiança na Administração Pública pelo período de cinco anos;
9.5. autorizar, desde logo, a cobrança judicial das dívidas, caso não atendidas as notificações;
9.6. autorizar, caso requerido e se o processo não tiver sido remetido para cobrança judicial, o parcelamento da dívida em até 36 (trinta e seis) parcelas mensais e consecutivas;
9.7. fixar o vencimento da primeira parcela em quinze dias, a contar do recebimento da notificação, e os das demais a cada 30 dias, devendo incidir sobre cada valor mensal os correspondentes acréscimos legais, na forma prevista na legislação em vigor;
9.8. alertar o responsável que, em caso de parcelamento da dívida, a falta de pagamento de qualquer parcela importará no vencimento antecipado do saldo devedor;
9.9. encaminhar cópia desta decisão ao responsável, à Empresa Brasileira de Correios e Telégrafos e à Procuradoria da República no Estado do Rio de Janeiro, com a informação de que o relatório e o voto que a fundamentam está disponível para consulta no endereço www.tcu.gov.br/acordaos.

Tomada de Contas Especial instaurada em razão de desfalque, alcance, desvio ou desaparecimento de dinheiro, bens ou valores públicos.

3. Responsável: Luiz Antônio Barbosa de Almeida (XXX.829.657-XX)

13.1. Ministros presentes: Bruno Dantas (na Presidência), Walton Alencar Rodrigues, Benjamin Zymler, Vital do Rêgo, Jorge Oliveira (Relator) e Antonio Anastasia.
13.2. Ministros-Substitutos presentes: Marcos Bemquerer Costa e Weder de Oliveira.

JORGE OLIVEIRA

Transcrevo, a seguir, a instrução elaborada na Secretaria de Controle Externo de Tomada de Contas Especial - Secex/TCE (peça 42) , que contou com a concordância dos dirigentes daquela unidade (peças 43 e 44) e com a anuência do representante do Ministério Público junto ao TCU (peça 45) :
"INTRODUÇÃO
Cuidam os autos de tomada de contas especial instaurada pela Empresa Brasileira de Correios e Telégrafos - ECT, em desfavor de Luiz Antonio Barbosa de Almeida, em razão de desfalque, alcance, desvio ou desaparecimento de dinheiro, bens ou valores públicos, ocorrido no âmbito da Empresa Brasileira de Correios e Telégrafos consistente em lançamentos realizados na conta 3263 - Devolução de recolhimento a maior, sem os devidos lançamentos, ou seja, sem lastro na conta 3166 - Sobra de Caixa.
HISTÓRICO
Em 18/5/2021, com fundamento na IN/TCU 71/2012, alterada pela IN/TCU 76/2016, e DN/TCU 155/2016, o dirigente da instituição Empresa Brasileira de Correios e Telégrafos - ECT autorizou a instauração da tomada de contas especial (peça 1) . O processo foi registrado no sistema e-TCE com o número 1190/2021.
O fundamento para a instauração da Tomada de Contas Especial, conforme consignado na matriz de responsabilização elaborada pelo tomador de contas, foi a constatação da seguinte irregularidade: 
 Ter realizado lançamentos na conta 3263 - Devolução de recolhimento a maior, sem os devidos lançamentos, ou seja, sem lastro na conta 3166 - Sobra de caixa, ocorridos no período compreendido de 17/06/2015 à 30/11/2016, gerando um dano aos cofres dos Correios, no valor original de R$ 196.360,00 (cento e noventa e seis mil e trezentos e sessenta reais) . 
O responsável arrolado na fase interna foi devidamente comunicado e, diante da ausência de justificativas suficientes para elidir a irregularidade e da não devolução dos recursos, instaurou-se a tomada de contas especial.
No relatório (peça 24) , o tomador de contas concluiu que o prejuízo importaria no valor original de R$ 195.566,74, imputando-se a responsabilidade a Luiz Antônio Barbosa de Almeida, Gerente de Agência de Correios BP III, no período de 11/5/2015 a 5/12/2016, na condição de contratado. 
Em 4/8/2021, a Controladoria-Geral da União emitiu o relatório de auditoria (peça 28) , em concordância com o relatório do tomador de contas. O certificado de auditoria e o parecer do dirigente do órgão de controle interno concluíram pela irregularidade das presentes contas (peças 29 e 30) .
	Em 6/8/2021, o ministro responsável pela área atestou haver tomado conhecimento das conclusões contidas no relatório e certificado de auditoria, bem como do parecer conclusivo do dirigente do órgão de controle interno, manifestando-se pela irregularidade das contas, e determinou o encaminhamento do processo ao Tribunal de Contas da União (peça 31) .
Na instrução inicial (peça 35) , analisando-se os documentos nos autos, concluiu-se pela necessidade de realização de citação para a seguinte irregularidade: 
Irregularidade 1:  desfalque de numerário devido à realização de lançamentos na conta 3263 - Devolução de recolhimento a maior, sem lastro na conta 3166 - Sobra de caixa, ocorridos no período compreendido de 17/06/2015 a 30/11/2016, gerando dano aos cofres dos Correios - Agência de Ponta do Caju/RJ no valor original de R$ 196.360,00. 
	Evidências da irregularidade: documentos técnicos presentes nas peças 1, 2, 3, 4, 5, 16, 17, 18, 19, 20 e 21.
	Normas infringidas: MANPES, Módulo 46, Cap. 2, item 2, subitem 2.1, alíneas b, f, s e w; MANPES, Módulo 46, Cap. 2, item 3, subitem 3.1, alíneas x e y.
	Débitos relacionados ao responsável Luiz Antônio Barbosa de Almeida:
	Data de ocorrência
	Valor histórico (R$) 
	Identificador

	18/7/2019
	196.360,00
	D1

	12/2/2021
	793,26
	C1

		Cofre credor: Empresa Brasileira de Correios e Telégrafos - AC Ponta do Caju.
		Responsável: Luiz Antônio Barbosa de Almeida.
Conduta: na parcela D1 - realizar de lançamentos na conta 3263 - Devolução de recolhimento a maior, sem lastro na conta 3166 - Sobra de caixa, ocorridos no período compreendido de 17/06/2015 à 30/11/2016, gerando dano aos cofres dos Correios - Agência de Ponta do Caju/RJ no valor original de R$ 196.360,00.
Nexo de causalidade: a realização de lançamentos na conta 3263 - Devolução de recolhimento a maior, sem lastro na conta 3166 - Sobra de caixa, gerou dano aos cofres dos Correios - Agência de Ponta do Caju/RJ.
Culpabilidade: é razoável supor que o responsável tinha consciência da ilicitude de sua conduta; era exigível conduta diversa da praticada, qual seja, cumprir de forma estrita os seus deveres funcionais estabelecidos nos normativos da entidade. 
Encaminhamento: citação.
Em cumprimento ao pronunciamento da unidade (peça 37) , foi efetuada citação do responsável, nos moldes adiante:
 Luiz Antônio Barbosa de Almeida - promovida a citação do responsável, conforme delineado adiante:
	Comunicação: Ofício 31487/2022 - Seproc (peça 39) 
Data da Expedição: 16/8/2022
Data da Ciência: 18/8/2022 (peça 40) 
Nome Recebedor: Isabel Rodrigues
Observação: Ofício enviado para o endereço do responsável, conforme pesquisa na base de dados no sistema da Receita Federal, custodiada pelo TCU (peça 38) .
Fim do prazo para a defesa: 2/9/2022
	
Conforme Despacho de Conclusão das Comunicações Processuais (peça 41) , as providências inerentes às comunicações processuais foram concluídas. 
Transcorrido o prazo regimental, o responsável Luiz Antônio Barbosa de Almeida permaneceu silente, devendo ser considerado revel, nos termos do art. 12, § 3º, da Lei 8.443/1992.
ANÁLISE DOS PRESSUPOSTOS DE PROCEDIBILIDADE DA IN/TCU 71/2012
Avaliação de Viabilidade do Exercício do Contraditório e Ampla Defesa
Verifica-se que não houve o transcurso de mais de dez anos desde o fato gerador sem que tenha havido a notificação do responsável pela autoridade administrativa federal competente (art. 6º, inciso II, c/c art. 19 da IN/TCU 71/2012, modificada pela IN/TCU 76/2016) , uma vez que o fato gerador da irregularidade sancionada ocorreu em 18/7/2019, e o responsável foi notificado sobre a irregularidade pela autoridade administrativa competente conforme segue:
Luiz Antônio Barbosa de Almeida, por meio do ofício acostado à peça 11, recebido em 16/11/2020, conforme AR (peça 12) .
Valor de Constituição da TCE 	
Verifica-se, ainda, que o valor original do débito, cujo fato gerador ocorreu após 1/1/2017, é de R$ 195.566,74, portanto superior ao limite mínimo de R$ 100.000,00, na forma estabelecida conforme os arts. 6º, inciso I, e 19 da IN/TCU 71/2012, modificada pela IN/TCU 76/2016. 
OUTROS PROCESSOS/DÉBITOS NOS SISTEMAS DO TCU COM OS MESMOS RESPONSÁVEIS
	Informa-se que não foi encontrado débito imputável ao responsável em outros processos no Tribunal.
	A tomada de contas especial está, assim, devidamente constituída e em condição de ser instruída.
EXAME TÉCNICO
Da validade das notificações:
	Preliminarmente, cumpre tecer breves considerações sobre a forma como são realizadas as comunicações processuais no TCU. A esse respeito, destacam-se o art. 179, do Regimento Interno do TCU (Resolução 155, de 4/12/2002) e o art. 4º, inciso III, § 1º, da Resolução TCU 170, de 30 de junho de 2004, in verbis:
Art. 179. A citação, a audiência ou a notificação, bem como a comunicação de diligência, farse-ão:
I - mediante ciência da parte, efetivada por servidor designado, por meio eletrônico, fac-símile, telegrama ou qualquer outra forma, desde que fique confirmada inequivocamente a entrega da comunicação ao destinatário;
II - mediante carta registrada, com aviso de recebimento que comprove a entrega no endereço do destinatário;
III - por edital publicado no Diário Oficial da União, quando o seu destinatário não for localizado
 (...) 
Art. 3º As comunicações serão dirigidas ao responsável, ou ao interessado, ou ao dirigente de órgão ou entidade, ou ao representante legal ou ao procurador constituído nos autos, com poderes expressos no mandato para esse fim, por meio de:
I - correio eletrônico, fac-símile ou telegrama;
II - servidor designado;
III - carta registrada, com aviso de recebimento;
IV - edital publicado no Diário Oficial da União, quando o seu destinatário não for localizado, nas hipóteses em que seja necessário o exercício de defesa.
Art. 4º. Consideram-se entregues as comunicações:
I - efetivadas conforme disposto nos incisos I e II do artigo anterior, mediante confirmação da ciência do destinatário;
II - realizadas na forma prevista no inciso III do artigo anterior, com o retorno do aviso de recebimento, entregue comprovadamente no endereço do destinatário;
III - na data de publicação do edital no Diário Oficial da União, quando realizadas na forma prevista no inciso IV do artigo anterior.
§ 1º O endereço do destinatário deverá ser previamente confirmado mediante consulta aos sistemas disponíveis ao Tribunal ou a outros meios de informação, a qual deverá ser juntada ao respectivo processo.
 (...) 
Bem se vê, portanto, que a validade da citação via postal não depende de que o aviso de recebimento seja assinado pelo próprio destinatário da comunicação, o que dispensa, no caso em tela, a entrega do AR em 'mãos próprias'. A exigência da norma é no sentido de o Tribunal verificar se a correspondência foi entregue no endereço correto, residindo aqui a necessidade de certeza inequívoca. 
Não é outra a orientação da jurisprudência do TCU, conforme se verifica dos julgados a seguir transcritos:
São válidas as comunicações processuais entregues, mediante carta registrada, no endereço correto do responsável, não havendo necessidade de que o recebimento seja feito por ele próprio (Acórdão 3648/2013-TCU-Segunda Câmara, Relator José Jorge) ;
É prescindível a entrega pessoal das comunicações pelo TCU, razão pela qual não há necessidade de que o aviso de recebimento seja assinado pelo próprio destinatário. Entregandose a correspondência no endereço correto do destinatário, presume-se o recebimento da citação. (Acórdão 1019/2008-TCU-Plenário, Relator Benjamin Zymler) ;
As comunicações do TCU, inclusive as citações, deverão ser realizadas mediante Aviso de Recebimento - AR, via Empresa Brasileira de Correios e Telégrafos, bastando para sua validade que se demonstre que a correspondência foi entregue no endereço correto. (Acórdão 1526/2007-TCU-Plenário, Relator Aroldo Cedraz) .
A validade do critério de comunicação processual do TCU foi referendada pelo Supremo Tribunal Federal, nos termos do julgamento do MS-AgR 25.816/DF, por meio do qual se afirmou a desnecessidade da ciência pessoal do interessado, entendendo-se suficiente a comprovação da entrega do 'AR' no endereço do destinatário:
Ementa: agravo regimental. Mandado de segurança. Desnecessidade de intimação pessoal das decisões do tribunal de contas da união. art. 179 do regimento interno do TCU. Intimação do ato impugnado por carta registrada, iniciado o prazo do art. 18 da lei nº 1.533/51 da data constante do aviso de recebimento. Decadência reconhecida. Agravo improvido.
O envio de carta registrada com aviso de recebimento está expressamente enumerado entre os meios de comunicação de que dispõe o Tribunal de Contas da União para proceder às suas intimações.
O inciso II do art. 179 do Regimento Interno do TCU é claro ao exigir apenas a comprovação da entrega no endereço do destinatário, bastando o aviso de recebimento simples. 
Da revelia do responsável Luiz Antônio Barbosa de Almeida
No caso vertente, a citação do responsável se deu em endereços provenientes da base de CPFs da Receita Federal, em sistema custodiado pelo TCU. A entrega dos ofícios citatórios nesses endereços ficou comprovada (peça 38) .
Nos processos do TCU, a revelia não leva à presunção de que seriam verdadeiras todas as imputações levantadas contra os responsáveis, diferentemente do que ocorre no processo civil, em que a revelia do réu opera a presunção da verdade dos fatos narrados pelo autor (Acórdão 1009/2018-TCU-Plenário, Relator Bruno Dantas; 2369/2013-TCU-Plenário, Relator Benjamin Zymler e 2449/2013-TCU-Plenário, Relator Benjamin Zymler) . Dessa forma, a avaliação da responsabilidade do agente não pode prescindir da prova existente no processo ou para ele carreada. 
Ao não apresentar sua defesa, o responsável deixou de produzir prova da regular aplicação dos recursos sob sua responsabilidade, em afronta às normas que impõem aos gestores públicos a obrigação legal de, sempre que demandados pelos órgãos de controle, apresentar os documentos que demonstrem a correta utilização das verbas públicas, a exemplo do contido no art. 93 do Decreto-Lei 200/1967: 'Quem quer que utilize dinheiros públicos terá de justificar seu bom e regular emprego na conformidade das leis, regulamentos e normas emanadas das autoridades administrativas competentes.' 
Mesmo as alegações de defesa não sendo apresentadas, considerando o princípio da verdade real que rege esta Corte, procurou-se buscar, em manifestações do responsável na fase interna desta Tomada de Contas Especial, se havia algum argumento que pudesse ser aproveitado a seu favor. 
Os argumentos apresentados na fase interna (peça 13) não elidem as irregularidades apontadas.
Com efeito, os Correios instauraram o processo Administrativo SEI 53117.039091/2020-84 para apurar o prejuízo à empresa de R$ 196.360,00 detectado no levantamento realizado pela Central Financeira dos Correios - CEOFI, em face do fechamento da AC Ponta do Caju/RJ, quando se verificaram pendências de registro de saída de valores no código 3263 da AC Ponta do Caju/RJ, não lastreadas por entradas no código 3166, no período compreendido de 17/6/2015 a 30/11/2016, conforme normatizado no MANAFI 19/1. 
Diante dos fatos evidenciados pela Gerência de Operações Financeiras - GCOF-CEFIN, por meio do Memorando - 7787173/2019 GCOF-CEFIN (peça 6, p.  1-3; peça 8, p. 1-3) , de 13/6/2019, foi juntada aos autos do Processo SEI 53180.028585/2019-36 a documentação relativa às irregularidades apontadas: o Demonstrativo Financeiro da Agência (peça 6, p. 9-10; peça 8, p. 9-10) , de 18/7/2019, comprovando o lançamento na conta 3166 e a saída no valor total de R$ 196.360,00 na conta 3131 - Débito de empregado, para acerto contábil, e os Balancetes Sintéticos BDF-INC-006 (peça 8, p. 21-768) , referentes ao período de 1/06/2015 a 30/11/2016.
Conforme constou no Relatório de Providências Preliminares - RPP (peça 10) , de 4/11/2020, foi ratificado o contido no Memorando  7Processo 787173/20199- GCOF-CEFIN, de 13/6/2019, de que todos os valores lançados na conta 3263 sem o lastro na conta 3166 referem-se a divergências no recolhimento entre o total de numerário inserido nos malotes enviados ao Banco do Brasil (alívio Banco Postal) e os respectivos registros no sistema SARA, à exceção de R$ 2.000,00, registrado em 30/11/2016, que não teve referência com envio de malotes, estando todavia, da mesma forma que os demais, sem lastro no código 3166.
Nesse mesmo RPP foi registrado que Luiz Antônio Barbosa de Almeida tinha pleno conhecimento dos procedimentos, tendo em vista os diversos e-mails enviados, com as devidas orientações para regularização do saldo. Além disso, segundo o termo de informação do empregado envolvido (SEI 22839819; peça 9, p. 1-2) , quando perguntado se costumava receber notificações do banco por e-mail, referente às divergências apontadas, informou que: sim, com cerca de 2 ou 5 dias após a data do recolhimento (peça 10, p. 3) .
Ainda, nesse RPP consta que ao detectar as faltas/sobras o empregado ficava aguardando as notificações da CEOFI, quando na verdade já era obrigação do tesoureiro/gestor a contabilização das referidas diferenças. Salienta-se que o empregado recebeu dezenas de notificações da CEOFI, uma vez que a cada recolhimento a menor/maior 'é notificado dias após'; nos autos ficam demonstradas as notificações por meio de e-mails (SEI  22838938 - peça 6, p. 11-59) . Outro erro informado pelo próprio empregado no termo de Informação, seria o fechamento do malote de recolhimento sozinho, medida essa reprovada pela empresa (peça 10, p. 4) .
Em 23/11/2020 o então empregado Luiz Antônio Barbosa de Almeida apresentou defesa escrita (peça 11, p. 3) , não acrescentando documento ou fato que pudesse justificar a falta cometida, de forma a isentá-lo da responsabilidade pelo prejuízo causado aos Correios e pelas irregularidades que lhe foram atribuídas. 
Na análise da defesa do ex-empregado a Autoridade Julgadora considerou que os argumentos limitaram a contextualizar os fatos e valorizar sua conduta sem atacar o mérito relativo às diferenças detectadas referentes ao numerário não enviado nos malotes do alívio (peça14, p. 7) .
Assim, em 11/2/2021 a Autoridade Julgadora, depois de proceder ao exame do acervo fático-probatório constante dos autos, acolhendo e ratificando a conclusão do Apurador Direto, proferiu o Julgamento Disciplinar (peça 14) concluindo que o então empregado Luiz Antônio Barbosa de Almeida cometeu conduta dolosa e foi o responsável pelo prejuízo financeiro ocorrido no cofre da Agência de Correios de Ponta do Caju/RJ, e, na parte dispositiva do decisum, opinou pela aplicação da penalidade de demissão por justa causa com fulcro nas alíneas 'a', 'b' e 'h' do artigo 482 da CLT, bem como pela responsabilização pecuniária no valor de R$ 196.360,00.
Em cumprimento da decisão proferida foi emitida a Carta de Comunicação de Julgamento Disciplinar 20605962/2021-CORE-CORSE-RJ (peça 15, p. 4-7) , em 12/2/2021, por meio da qual o Sr. Luiz Antônio Barbosa de Almeida tomou ciência da rescisão do contrato de trabalho por justa causa, bem como da imputação da responsabilidade pecuniária.
Em 24/2/2021 o ex-empregado Luiz Antônio Barbosa de Almeida apresentou recurso (peça 13, p. 4-6) , julgado pelo Comitê de Disciplina - CODIS (peça 14, p. 15-29) , em 12/4/2021, negando-lhe provimento e mantendo a penalidade de rescisão do contrato de trabalho por justa causa, assim como a responsabilização pecuniária no valor total de R$ 196.360,00.
Em 19/4/2021 e 22/4/2021, foi dada ciência por e-mail, e em 26/4/2021 mediante carta registrada, ao ex-empregado Luiz Antônio Barbosa de Almeida, matrícula 8.957.350-1, da decisão do recurso, que manteve a decisão inicial da Autoridade Julgadora sobre a demissão por justa causa (peça 13, p. 11-24) .
Em se tratando de processo em que a parte interessada não se manifestou acerca das irregularidades imputadas, não há elementos para que se possa efetivamente aferir e reconhecer a ocorrência de boa-fé na conduta do responsável, podendo este Tribunal, desde logo, proferir o julgamento de mérito pela irregularidade das contas, conforme os termos dos §§ 2º e 6º do art. 202 do Regimento Interno do TCU. (Acórdão 2064/2011-TCU-Primeira Câmara (Relator Ubiratan Aguiar) , 6.182/2011-TCU-1ª Câmara (Relator Weber de Oliveira) , 4.072/2010-TCU-1ª Câmara (Relator Valmir Campelo) , 1.189/2009-TCU-1ª Câmara (Relator Marcos Bemquerer) , 731/2008-TCU-Plenário (Relator Aroldo Cedraz) .
Dessa forma, o responsável Luiz Antônio Barbosa de Almeida deve ser considerado revel, nos termos do art. 12, § 3º, da Lei 8.443/1992, devendo as contas serem julgadas irregulares, condenando-o ao débito apurado e aplicando-lhe a multa prevista no art. 57 da Lei 8.443/1992.
Prescrição da Pretensão Punitiva
Vale ressaltar que a pretensão punitiva do TCU, conforme Acórdão 1441/2016-TCU-Plenário, Relator Benjamin Zymler, que uniformizou a jurisprudência acerca dessa questão, subordina-se ao prazo geral de prescrição indicado no art. 205 do Código Civil, que é de dez anos, contado da data de ocorrência da irregularidade sancionada, nos termos do art. 189 do Código Civil, sendo este prazo interrompido pelo ato que ordenar a citação, a audiência ou a oitiva do responsável.
No caso em exame, não ocorreu a prescrição, uma vez que a irregularidade sancionada ocorreu em 18/7/2019, e o ato de ordenação da citação ocorreu em 13/6/2022.
CONCLUSÃO
Em face da análise promovida na seção 'Exame Técnico', verifica-se que o responsável Luiz Antonio Barbosa de Almeida não logrou comprovar a boa e regular aplicação dos recursos, instado a se manifestar, optou pelo silêncio, configurando a revelia, nos termos do § 3º, do art. 12, da Lei 8.443/1992. Ademais, inexistem nos autos elementos que demonstrem a boa-fé do responsável ou a ocorrência de outras excludentes de culpabilidade.
Verifica-se também que não houve a prescrição da pretensão punitiva, conforme análise já realizada.
Tendo em vista que não constam dos autos elementos que permitam reconhecer a boa-fé do responsável, sugere-se que as suas contas sejam julgadas irregulares, nos termos do art. 202, § 6º, do Regimento Interno do TCU, com a imputação do débito atualizado monetariamente e acrescido de juros de mora, nos termos do art. 202, § 1º do Regimento Interno do TCU, descontado o valor eventualmente recolhido, com a aplicação da multa prevista no art. 57 da Lei 8.443/1992.
Por fim, como não houve elementos que pudessem modificar o entendimento acerca das irregularidades em apuração, mantém-se a matriz de responsabilização presente na peça 34.
PROPOSTA DE ENCAMINHAMENTO
Diante do exposto, submetemos os autos à consideração superior, propondo ao Tribunal:
considerar revel o responsável Luiz Antônio Barbosa de Almeida, para todos os efeitos, dando-se prosseguimento ao processo, com fulcro no art. 12, § 3º, da Lei 8.443/1992; 
julgar irregulares, nos termos dos arts. 1º, inciso I, 16, inciso III, alínea d, da Lei 8.443/1992, c/c os arts. 19 e 23, inciso III, da mesma Lei, as contas do responsável Luiz Antônio Barbosa de Almeida, condenando-o ao pagamento da importância a seguir especificada, atualizada monetariamente e acrescida dos juros de mora, calculada a partir da data discriminada até a data da efetiva quitação do débito, fixando-lhe o prazo de quinze dias, para que comprove, perante o Tribunal, o recolhimento da referida quantia aos cofres do Empresa Brasileira de Correios e Telegrafos - AC Ponta do Caju, nos termos do art. 23, inciso III, alínea 'a', da citada lei, c/c o art. 214, inciso III, alínea 'a', do Regimento Interno do TCU.  
		Débitos relacionados ao responsável Luiz Antonio Barbosa de Almeida (CPF: XXX.829.657-XX) :
	Data de ocorrência
	Valor histórico (R$) 
	Tipo da parcela

	18/7/2019
	196.360,00
	Débito

	12/2/2021
	793,26
	Crédito

					Valor atualizado do débito (com juros) em 21/9/2022: R$ 230.449,91.
aplicar ao responsável Luiz Antônio Barbosa de Almeida, a multa prevista no art. 57 da Lei 8.443/1992 c/c o art. 267 do Regimento Interno do TCU, fixando-lhe o prazo de quinze dias, a contar da notificação, para que comprove, perante o Tribunal (art. 214, III, alínea 'a', do Regimento Interno do TCU) , o recolhimento da dívida aos cofres do Tesouro Nacional, atualizada monetariamente desde a data do acórdão que vier a ser proferido por este Tribunal até a data do efetivo recolhimento, se paga após o vencimento, na forma da legislação em vigor;
autorizar, desde logo, a cobrança judicial das dívidas, caso não atendida a notificação, na forma do disposto no art. 28, inciso II, da Lei 8.443/1992;
autorizar também, desde logo, se requerido, com fundamento no art. 26, da Lei 8.443, de 1992, c/c o art. 217, §1º do Regimento Interno do TCU, o parcelamento da (s) dívida (s) em até 36 parcelas, incidindo, sobre cada parcela, corrigida monetariamente, os correspondentes acréscimos legais, fixando-lhe o prazo de quinze dias, a contar do recebimento da notificação, para comprovar, perante o Tribunal, o recolhimento da primeira parcela, e de trinta dias, a contar da parcela anterior, para comprovar os recolhimentos das demais parcelas, devendo incidir, sobre cada valor mensal, atualizado monetariamente, os juros de mora devidos, no caso do débito, na forma prevista na legislação em vigor, alertando o responsável de que a falta de comprovação do recolhimento de qualquer parcela importará o vencimento antecipado do saldo devedor, nos termos do § 2º do art. 217 do Regimento Interno deste Tribunal; 
enviar cópia do Acórdão a ser prolatado à Procuradoria da República no Estado do Rio de Janeiro/RJ, nos termos do § 3º do art. 16 da Lei 8.443/1992, c/c o § 7º do art. 209 do Regimento Interno do TCU, para adoção das medidas cabíveis; e
enviar cópia do Acórdão que vier a ser proferido ao Empresa Brasileira de Correios e Telégrafos - ECT e ao responsável, para ciência;
informar à Procuradoria da República no Estado do Rio de Janeiro/RJ, ao Empresa Brasileira de Correios e Telégrafos - ECT e ao responsável que a presente deliberação, acompanhada do Relatório e do Voto que a fundamenta, está disponível para a consulta no endereço www.tcu.gov.br/acordaos, além de esclarecer que, caso requerido, o TCU poderá fornecer sem custos as correspondentes cópias, de forma impressa; e
informar à Procuradoria da República no Estado do Rio de Janeiro/RJ que, nos termos do parágrafo único do art. 62 da Resolução TCU 259/2014, os procuradores e membros do Ministério Público credenciados nesta Corte podem acessar os presentes autos de forma eletrônica e automática, ressalvados apenas os casos de eventuais peças classificadas como sigilosas, as quais requerem solicitação formal."
É o relatório.

não há.

Procurador Júlio Marcelo de Oliveira

TOMADA DE CONTAS ESPECIAL. CORREIOS. DESFALQUE DE NUMERÁRIO. CITAÇÃO. REVELIA. CONTAS IRREGULARES. DÉBITO. MULTA. INABILITAÇÃO PARA O EXERCÍCIO DE CARGO EM COMISSÃO OU FUNÇÃO DE CONFIANÇA.

TOMADA DE CONTAS ESPECIAL (TCE)

Secretaria de Controle Externo de Tomada de Contas Especial (SecexTCE)

Em exame tomada de contas especial instaurada pela Empresa Brasileira de Correios e Telégrafos contra o ex-empregado Luiz Antônio Barbosa de Almeida em razão de desfalque de valores na agência de Ponta do Caju/RJ, devido à realização de lançamentos na conta "3263-Devolução de recolhimento a maior", sem lastro na conta "3166-Sobra de caixa", entre 17/6/2015 e 30/11/2016, gerando dano aos cofres da entidade no valor original de R$ 196.360,00.
2.	O prejuízo foi detectado no levantamento realizado pela Central Financeira dos Correios, em face do fechamento da agência de Ponta do Caju/RJ, tendo o desfalque sido detalhado no Demonstrativo Financeiro da Agência, de 18/7/2019 (peça 6, p. 9-10 e peça 8, p. 1-3) , comprovando o débito no valor de R$ 196.360,00. O Relatório de Providências Preliminares-RPP, de 4/11/2020, ratificou as irregularidades, além de registrar que o ex-empregado tinha pleno conhecimento delas, tendo em vista os diversos e-mails enviados com orientações para regularização do saldo, o que foi confirmado por ele.
3.	Em 23/11/2020, o então empregado apresentou defesa escrita, na qual não conseguiu justificar a falta cometida. A Autoridade Julgadora considerou que a defesa apresentada se limitou a contextualizar fatos e valorizar a conduta do agente, sem atacar o mérito das irregularidades. Sendo assim, a Autoridade Julgadora proferiu o Julgamento Disciplinar (peça 14) concluindo que Luiz Antônio Barbosa de Almeida agiu dolosamente e foi responsável pelo prejuízo financeira na Agência de Ponta do Caju/RJ, opinando por sua demissão por justa causa e pela responsabilização pecuniária no valor de R$ 196.360,00.
4.	Em cumprimento a essa decisão, foi emitida a Carta de Comunicação de Julgamento Disciplinar 20605962/2021-CORE-CORSE-RJ (peça 15, p. 4-7) , em 12/2/2021, por meio da qual Luiz Antônio Barbosa de Almeida tomou ciência da rescisão do contrato de trabalho por justa causa, bem como da imputação da responsabilidade pecuniária. Em 12/4/2021 foi negado provimento ao recurso apresentado pelo responsável.
5.	No âmbito deste Tribunal, o responsável foi devidamente citado, mas não apresentou defesa, configurando-se sua revelia. Como visto, os argumentos apresentados na fase interna não elidem as irregularidades apontadas nem são aptos a afastar a responsabilidade de Luiz Antônio Barbosa de Almeida.	Nas oportunidades de defesa que teve, ele sequer chegou a enfrentar o mérito das irregularidades, fartamente documentadas nos autos, tendo optado por uma descrição genérica da situação, enfatizando aspectos como sobrecarga de trabalho, quadro limitado de pessoal e deficiências nos sistemas utilizados na agência. Nesse sentido, cabe julgar irregulares as contas do responsável, com aplicação da multa do art. 57 da Lei 8.443/92, para a qual fixo o valor de R$ 20.000,00 (vinte mil reais) .
6.	Adicionalmente, em face da gravidade dos atos praticados, e tendo em vista a violação às normas da ECT, combinada com a atuação do ex-empregado em benefício próprio e em desacordo com o interesse público, considero pertinente que seja promovida sua inabilitação para o exercício de cargo em comissão ou função de confiança na Administração Pública Federal pelo prazo de cinco anos.
7.	Na mesma linha da presente deliberação, menciono, exemplificativamente, os Acórdãos 2.138/2021, por mim relatado, 2.293/2022 (Relator: Ministro Benjamin Zymler) , 3.155/2020 (Relatora: Ministra Ana Arraes) , 223/2020 (Relator: Ministro Vital do Rêgo) e 3.070/2019 (Relator: Ministro Bruno Dantas) , todos de Plenário.
8.	Por fim, anoto que, de acordo com os parâmetros definidos na Resolução TCU 344/2022, a prescrição não ocorreu. De fato, o conhecimento da irregularidade se deu em 18/7/2019, o responsável foi notificado formalmente pela autoridade administrativa em 16/11/2020 e em 12/2/2021, e a citação ocorreu em 16/8/2022, o que confirma a ocorrência de atos processuais interruptivos do prazo geral de prescrição de cinco anos e intercorrente de três anos.
Ante o exposto, voto no sentido de que o Tribunal adote o acórdão que ora submeto à deliberação deste Colegiado.
TCU, Sala das Sessões, em 1 de novembro de 2022.
JORGE OLIVEIRA 
Relator